最高法院刑事判決　　　　　　　　　　　　　　　　　八十七年度台上字第五五號
　　上訴人　甲○○　男
　　　　　　乙○○　男
　　　　　　　　　　送達處所：.
右上訴人等因盜匪等罪案件，不服台灣高等法院高雄分院中華民國八十五年十二月十
九日第二審判決 (八十五年度上訴字第六四二號，起訴案號：台灣屏東地方法院檢察
署八十四年度偵字第七三四二號) ，提起上訴，本院判決如左：
    主  文
原判決關於甲○○盜匪及乙○○部分撤銷，發回台灣高等法院高雄分院。
其他上訴駁回。
    理  由
一發回部分：
本件原判決認定上訴人甲○○、乙○○因缺錢花用，圖思強劫六合彩組頭，乃共謀以
強暴手段強取營區衛兵之步槍供為犯罪用之武器，而於民國八十四年十一月九日凌晨
一時許，由上訴人甲○○攜帶潛水刀一把，駕駛車號ＶＰ－四二○八號紅色自用小客
車，載同上訴人乙○○前往屏東市大武營區觀察，見碉堡崗哨之衛兵黃銘輝警覺性較
低，認有機可趁，乃趕往高雄尋找甲○○之女友陶雪華，以聊天為藉口，邀約陶雪華
返回上開營區，唆使不知情之陶雪華 (業經不起訴處分確定) ，與該營區衛兵黃銘輝
搭訕，以分散其注意力，甲○○則持潛水刀與乙○○趁陶雪華與黃銘輝聊天疏於警戒
之際，由碉堡左側沿圍牆邊，悄悄攀爬而上，欲自黃銘輝背後攻擊，致其無法抗拒而
強取其手上之步槍。適黃銘輝轉身察覺，甲○○即持潛水刀向黃銘輝刺去，黃銘輝亦
持手上之步槍向甲○○刺去以為反擊，二人因身體重心不穩，均摔落碉堡下方，上訴
人等見事機敗露，未能得逞，即迅與陶雪華駕原車離去等情，因而維持第一審論處上
訴人等共同意圖為自己不法所有，以強暴致使不能抗拒而取他人之物未遂罪刑之判決
，駁回上訴人等在第二審之上訴，固非無見。
惟查：(一)已著手於犯罪行為之實行而不遂者為未遂犯，所謂著手係指犯罪行為人對於
構成犯罪之事實開始實行而言，而強劫罪之著手應以是否已開始實施強暴、脅迫等構
成犯罪事實之行為為標準。上訴人甲○○於屏東憲兵隊詢問時供稱：「想要翻過碉堡
上去行搶，此時衛兵發現了我，便舉槍向我刺來，我閃開之後重心不穩，便摔落地上
，衛兵也同樣地從碉堡上摔了下來，同時聽見了衛兵在吹哨示警，我一緊張便拿出了
預藏在口袋中之潛水刀，想要向前刺去，但又不敢刺，於是在一陣混亂中，便跳到牆
外，開車逃走」 (見屏東憲兵隊卷第三頁) ，其自白書亦為相同之記載 (見同上卷第
十五頁背面、第十六頁) 。證人即衛兵黃銘輝於屏東憲兵隊初次詢問時亦供稱：「發
現有一個男子進入我的堡哨，我馬上手拿我的武器刺向對方，我因重心不穩從堡哨上
掉落至營區內，我起身後先把槍枝拿起並馬上吹哨示警，之後副哨衛兵馬上趕過來支
援，我聽到有車子加速離去的聲音」 (見第四七三號聲字卷第三頁背面) ；嗣於第一
審法院也供稱：「當時我看到他要爬上來，我因帶著槍，上面有一把刺刀，我因來不
及裝上子彈，我就衝過去跟他撞，想用刺刀刺他，……因為從那邊要爬上來，一定不
是做什麼好事，……我不知道 (對方爬上來要做什麼) ，看到他手上有發亮的東西」
 (見第一審卷第三十二頁背面) ；至原審法院仍供稱：「我沒看見什麼東西，只知道
他手上有拿東西，我不確定是刀，……他當時正在爬牆」 (見原審卷第四十四頁背面
) 。依上所述，甲○○似於攀爬碉堡之際即被衛兵黃銘輝發現，並持步槍將之擊退，
則甲○○是否已經著手於強劫罪之強暴、脅迫行為？即饒有研求餘地。惟該衛兵於屏
東憲兵隊第二次詢問時卻另供稱：「有一不明之男子 (指甲○○) 持刀向我撲來，我
亦持槍向他刺去」 (見屏東憲兵隊卷第十三頁背面) ，與其前後所供並不一致，究竟
實情如何？尚未明瞭，原審未予徹查明白，即遽行判決，自嫌速斷。(二)未受允許而入
堡壘或軍營者，妨害軍機治罪條例第七條第一項定有處罰明文。原判決事實雖記載上
訴人等欲強劫大武營區衛兵之步槍「由碉堡左側沿圍牆邊，悄悄攀爬上去」，然對於
上訴人等是否未受允許進入堡壘或軍營，而觸犯妨害軍機治罪條例第七條第一項罪名
？並未調查審認，亦有應於審判期日調查之證據而未予調查之違法。以上情形，或為
上訴意旨指摘所及，或為本院得依職權調查之事項，原判決既有違誤，應認此部分有
撤銷發回更審之原因。
二駁回部分：
按上訴得對於判決之一部為之，未聲明為一部者，視為全部上訴，刑事訴訟法第三百
四十八條第一項定有明文。上訴人甲○○對原判決不服，提起上訴，未聲明為一部上
訴，依前開規定，應視為全部上訴。按刑事訴訟法第三百七十六條所列各罪之案件，
經第二審判決者，不得上訴於第三審法院，法有明文。本件上訴人甲○○未經許可無
故持有魚槍部分，原審係依修正前槍彈藥刀械管制條例第九條第三項論處罪刑，核
屬刑事訴訟法第三百七十六條第一款之案件。依首開說明，既經第二審判決，自不得
上訴於第三審法院，上訴人甲○○竟復提起上訴，顯為法所不許，應予駁回。
據上論結，應依刑事訴訟法第三百九十七條、第四百零一條、第三百九十五條前段，
判決如主文。
中      華      民      國    八十七    年      一      月      八      日
                              最高法院刑事第一庭
                                  審判長法官  黃  雅  卿
                                        法官  楊  文  翰
                                        法官  陳  正  庸
                                        法官  陳  世  雄
                                        法官  陳  炳  煌
      右正本證明與原本無異
                                              書  記  官
中      華      民      國    八十七    年     一       月     十三     日
